【裁判字號】    89,自更(一),18
【裁判日期】    890905
【裁判案由】    偽造文書等
【裁判全文】
臺灣臺北地方法院刑事判決                      八十九年度自更(一)字第一八號
    自  訴  人  冠有限公司  設臺北市○○○路○段二八號九樓
    代  表  人  甲○○
                        住臺北.
                        身分證.
    代  理  人  羅正展律師
    被      告  乙○○  女  四.
                        住臺北.
                        身分證.
右列被告因偽造文書等案件，經自訴人提起自訴，本院於八十九年三月二十八日以八
十八年度自字第八九九號判決不受理後，自訴人提起上訴，經臺灣高等法院於八十九
年六月五日以八十九年度上易字第二０三五號判決，撤銷原判決發回本院，及臺灣臺
北地方法院檢察署檢察官移送併辦（八十九年度偵字第一一０四六號、八十八年度偵
字第一一三七六號），本院判決如左：
    主  文
乙○○行使偽造私文書，足以生損害於他人，處有期徒刑月，緩刑貳年。
被訴業務侵占、詐欺取財部分均無罪。
    事  實
一、乙○○係臺北市○○街四巷十九之二號三樓冠有限公司之業務員，負責該公司
    抽油煙機產品之客戶開發、簽約、送貨、補貨、收款、瑕疵處理、維修等工作，
    為從事業務之人，於民國八十七年七月間販賣冠有限公司之抽油煙機一臺予豪
    美家公司，嗣因規格不合豪美家公司要求退貨，惟因貨款已入冠有限公司帳內
    ，為免退貨手續繁雜，乙○○遂自行支付新臺幣（下同）一萬八千元予豪美家公
    司，並代豪美家公司轉賣該抽油煙機予祥成組合櫥櫃設計有限公司（下稱祥成公
    司），而於同年十月三十日收取祥成公司簽發、發票日為八十七年十月三十一日
    、受款人係冠有限公司、面額一萬八千元之貨款支票，詎乙○○為轉讓該支票
    ，竟於八十七年十一月間，在冠有限公司內，盜用業務上持有之「冠有限公
    司」直式橡皮章，蓋印於上開支票背面以偽造背書，再持交房東洪福全支付房租
    而行使之，足以生損害於洪福全及冠有限公司。
二、案經冠有限公司向本院提起自訴，本院判決不受理後，冠有限公司提起上訴
    ，經臺灣高等法院撤銷原判決發回本院。
    理  由
壹、有罪部分：
一、訊據被告乙○○對於在右揭時地持「冠有限公司」直式橡皮章，蓋印於祥成公
    司簽發、發票日為八十七年十月三十一日、受款人係冠有限公司、面額一萬八
    千元之支票背面，再持交房東洪福全用以支付房租等事實，均直承不諱，惟否認
    有偽造文書犯行，辯稱：伊為豪美家公司轉賣抽油煙機予祥成公司，因已代墊貨
    款予豪美家公司，故有權轉讓提兌祥成公司簽發之貨款支票，而「冠有限公司
    」直式橡皮章於伊到職以來即置於抽屜內，平常用來蓋用請款單、通知書等，於
    墊付現金場合蓋用於支票背面以為轉讓，並無不當，該筆抽油煙機貨款自訴人既
    已收訖，自無任何損失云云。
（一）惟按：刑法第二百十條之偽造私文書罪，祇須所偽造之私文書足以生損害於公
      眾或他人為已足，至公眾或他人是否因該私文書而實受損害，則非所問，最高
      法院迭次著有判例可稽（參照最高法院二十二年上字第八七四號、三十三年上
      字第九一六號、四十三年臺上字第三八七號判例）。又支票上之背書，係發票
      後之另一票據行為，上訴人在其偽造之支票背面，偽造某甲署押為背書並達行
      使之程度，自足以生損害於某甲，顯係另一行使偽造私文書之行為；又上訴人
      在支票背面偽造張某之署押，以為背書，其偽造支票背書，在票據法上係表示
      對支票負擔保責任之意思，為法律規定之文書，並非依習慣表示一定用意之證
      明，而其此項行為，足以生損害於他人，故應成立偽造私文書罪，亦有最高法
      院五十九年臺上字第二五八八號、七十年臺上字第二一六二號判例可按。
（二）經查：被告向祥成公司收取右開支票後，盜用「冠有限公司」直式橡皮章蓋
      印於支票背面，交由其房東洪福全提示兌領等事實，除據自訴人指訴綦詳外，
      並為被告自承在卷，且有祥成公司付款簽收簿、該紙支票、大眾商業銀行新生
      分行八十八年六月二十二日（八八）眾新生發字第０一０五號函在卷可資佐證
      。被告以自訴人名義販賣抽油煙機予豪美家公司，嗣因規格不合無法使用，為
      免辦理退貨手續繁雜，被告以個人名義代豪美家公司轉賣該抽油煙機予祥成公
      司，該轉賣交易即與自訴人無涉，被告疏未告知祥成公司上情，致祥成公司誤
      認該抽油煙機係自訴人出賣，而於貨款支票受款人欄填寫自訴人公司名稱，被
      告為轉讓該紙支票而以業務上持有之「冠有限公司」直式橡皮章，蓋印於該
      支票背面，自屬盜用行為，雖該支票經洪福全提示後，已全數兌領，自訴人或
      洪福全並未實際遭受損害，惟揆諸上揭判例意旨，被告偽造自訴人背書之行為
      ，仍使自訴人有遭持票人追索票款之虞，使洪福全有追索票款未果之危險，自
      足以生損害於自訴人及洪福全；被告辯稱自訴人已收訖貨款未受損害，要係避
      重就輕之詞，無足採信。本案事證明確，被告犯行堪以認定，應依法論科。
二、被告盜用自訴人公司章，偽以告訴人名義背書，並持交洪福全行使，核其所為係
    犯刑法第二百十六條、第二百十條之行使偽造私文書罪。其盜用告訴人印章後，
    用以偽造私文書持以行使，其盜用印章之行為係偽造私文書之部分行為，偽造私
    文書之低度行為復為行使偽造私文書之高度行為所吸收，均不另論罪。爰審酌被
    告犯罪後未能坦承犯行，惟態度尚稱良好，因一時圖便短於思慮致罹刑章，對自
    訴人及洪福全並未造成實際損害，暨其生活狀況、品行、智識程度、犯罪之動機
    、目的、手段等一切情狀，量處如主文所示之刑。末查被告未曾受有期徒刑以上
    刑之宣告，有臺灣高等法院檢察署刑案紀錄簡覆表附卷可稽，經此起訴審判之教
    訓後，當知所警惕，信無再犯之虞，本院認前開對其宣告之刑，以暫不執行為適
    當，爰諭知緩刑二年，用啟自新。「冠有限公司」直式橡皮章屬於自訴人所有
    ，其印文並非偽造，而偽造之支票背書，已由洪福全持交大眾商業銀行新生分行
    提示兌領票款，非屬被告所有，業據自訴人及被告陳明在卷，均不另為沒收之諭
    知，附此敘明。
貳、無罪部分：
一、自訴意旨另以：被告於八十七年十二月十日前，向客戶三益壁材有限公司（下稱
    三益公司）收取發票日八十七年十二月十日、面額十二萬三千四百元之支票後，
    竟未交出，意圖為自己不法之所有，於八十八年三月二十三日提示兌領，將票款
    侵占入己；另自訴人於八十八年一月二十八日收受客戶亞力公司交付發票日八十
    八年三月三十一日、面額一萬九千五百元之支票後，因票期過長，交予被告轉要
    求亞力公司縮短票期，詎被告竟意圖為自己不法之所有，於八十八年三月三十一
    日提示兌領，將票款侵占入己。又被告於八十八年二月六日遭自訴人解僱後，猶
    意圖為自己不法之所有，冒稱係自訴人職員，向客戶三益公司詐收發票日八十八
    年二月二十八日、面額五萬六千元之支票，向客戶東立廚具行詐收發票日八十八
    年二月十一日、面額三萬八千元之支票，均於八十八年三月十八日提示兌領，因
    認被告涉有刑法第三百三十六條第二項之業務侵占罪嫌及同法第三百三十九條第
    一項之詐欺取財罪嫌云云。
二、按犯罪事實應依證據認定之，無證據不得推定其犯罪事實；又不能證明被告犯罪
    者，應諭知無罪之判決，刑事訴訟法第一百五十四條、第三百零一條第一項分別
    定有明文。又以被害人之陳述為認定犯罪之依據時，必其陳述並無瑕疵，且就其
    他方面調查，又與事實相符，始能認有證據能力，最高法院六十一年臺上字第三
    ０九九號著有判例可資參照。所謂無瑕疵，係指被害人所為不利被告之陳述，與
    社會上一般生活經驗或卷存其他客觀事實並無矛盾而言，至所謂就其他方面調查
    認與事實相符，非僅以所援用之旁證足以證明被害結果為已足，尤須綜合一切積
    極佐證，除認定被告確為加害人之可能外，在推理上無從另為其他合理原因之假
    設，有不合於此，即不能以被害人之陳述做為論斷之證據。且刑事訴訟上證明之
    資料，無論其為直接或間接證據，均須達於通常一般之人均不致有所懷疑，而得
    確信其為真實之程度，始得據為有罪之認定，若其關於被告是否犯罪之證明未能
    達此程度，而有合理性懷疑之存在，致使無從形成有罪之確信，即不得遽為不利
    被告之認定，亦有最高法院七十六年臺上字第四九八六號判例足稽。
三、自訴人認被告涉有業務侵占及詐欺取財犯行，無非係以其客戶交付之四紙貨款支
    票遭被告提兌之事實為依據。訊據被告堅詞否認涉有自訴人所指之犯行，辯稱：
    伊離職前，自訴代表人甲○○指示伊向三益公司、東立廚具行、亞力公司等客戶
    收取貨款支票，伊收取後，於八十八年二月十三日，在臺北市○○街四巷十九號
    一樓公司會議室與甲○○洽談時，原本要將上開支票交予甲○○，並與之商談伊
    之薪資、資遺費、年終獎金、業績獎金支付事宜，惟甲○○無意願支付上開款項
    ，並向伊表示「你把收取帳款拿回去好好過年我不要了」，伊只好將四紙支票執
    回，請發票人劃掉頭後領取，做為抵銷薪資、資遺費、年終獎金、業績獎金等
    款項，並無不法所有之意圖等語。
四、經查：
（一）證人即東立廚具行會計人員陳美雲於本院結稱：發票日八十八年二月十一日、
      面額三萬八千元之支票是東立公司收到之客票，其於八十八年二月八日交予被
      告用以支付貨款，被告向其表示公司要她離職，並要她將貨款收齊，上開貨款
      支票之貨物是八十七年十月間出的貨，但因有貨物上處理之問題，故一直到八
      十八年二月份才交付支票予被告等語在卷（見本院八十八年自字第八九九號卷
      宗八十八年十一月二十九日訊問筆錄）。另證人即三益公司總務人員丙○○亦
      結證：發票日八十七年十二月十日、面額十二萬三千四百元之支票係三益公司
      向自訴人購買壁材所付的支票，因貨有瑕疵，故付款有延期，該支票是交付予
      被告：：，我聽說被告自公司離職，大約是農曆過年前的事，至於是在交付上
      開支票前或後，我不清楚，我們一向與被告往來，所以貨款也付給被告，該貨
      款支票之貨，係八十七年十一月間之交易，因有瑕疵，一直到談妥折價才交付
      支票：：，被告嗣後有要求將冠公司之頭畫掉，並稱票款是資遣的遣散費
      ，所以我記憶中應該有把冠公司之頭畫掉，自訴人會計人員有打電話過來
      稱被告已離職了，叫我們趕快結清貨款，我們有跟該會計人員表示因係與被告
      往來，等被告來公司，三益公司會與被告結清，對方會計人員也沒有表示反對
      的意思：：，交付貨款支票與畫掉頭時間並非同一時間：：，另發票日八十
      八年二月二十八日、面額五萬六千元之支票我較沒印象等語（見本院八十八年
      自字第八九九號卷宗八十八年十二月十四日訊問筆錄）；另其復證稱：發票日
      為八十七年十二月十日、面額十二萬三千四百元之支票及發票日八十八年二月
      二十八日、面額五萬六千元之支票我不記得三益公司是何時交予被告，但大約
      是八十八年過農曆年前，交票前自訴人之會計有來電沒有錯，當時自訴人與被
      告鬧得不愉快，至於被告是否已離職我並不清楚，被告來取票時，有跟我提公
      司叫她離職，要她來把帳收一收：：，該兩張票是向我買貨的設計師開的票，
      設計師知道我向自訴人買貨，所以頭開自訴人公司，我表示支票非三益公司
      簽發，要求被告與設計師接洽該事：：，我確實有給被告支票前手資料等語明
      確（見本院八十九年自更一字第十八號卷宗八十九年八月十日訊問筆錄）。由
      上開證詞，堪認東立廚具行貨款支票係被告於離職後收取，三益公司之貨款支
      票則係被告於離職前後收取。至於發票日八十八年三月三十一日、面額一萬九
      千五百元之支票，自訴人於八十八年一月底即已收訖，並於被告離職前不久交
      予被告請求亞力公司縮短票期乙節，則為自訴人及被告所是認，先此敘明。
（二）卷附應收帳款未收回明細（見本院八十八年自字第八九九號卷宗第十四頁）載
      明「亞立  12月份油機  ＄19,500→因票期過長，應由乙○○送回！」、「三
      益  12月份壁材  ＄51,150→應由乙○○繳回！」、「超祥  12月份壁材  ＄
      8,370→應由乙○○繳回！」等語；自訴代表人甲○○亦於本院審理時自承：
      該明細係會計人員於被告離職後交給我，告知我被告尚有上開貨款未收回，要
      我通知被告等語（見本院八十九年自更一字第十八號卷宗八十九年八月二十二
      日審判筆錄）；又其於被告離職後，即八十八年二月十三日，在臺北市○○街
      四巷十九號一樓自訴人公司會議室，與被告洽談之初即詢問被告：「這些（指
      東立廚具行、三益公司等應收貨款）都收了？」等語，有錄音帶及其譯文在卷
      可憑，並為自訴代表人所是認，故苟自訴代表人未曾要求被告於離職之際，將
      其負責業務之應收帳款收齊，又何須制作上開應收帳款未收回明細載明「應由
      乙○○繳回」，且又欲將其內容通知被告，更於洽談時詢問被告貨款是否已經
      收訖！再參諸證人陳美雲、丙○○均證述被告於收取貨款時向其等表示自訴人
      要伊離職，並將貨款收齊等語，堪認被告辯稱伊離職前，自訴代表人指示伊向
      東立廚具行、三益公司、亞力公司等客戶收取貨款支票等語，應非虛妄，而被
      告依自訴代表人之指示收取貨款行為，自無構成詐欺取財、業務侵占之餘地。
      至於自訴人將亞力公司貨款支票交付被告請求縮短票期，被告持有該支票更無
      涉犯刑責，自不待言。
（三）另被告於八十八年三月十八日提領東立公司交付之三萬八千元支票、三益公司
      交付之五萬六千元支票、於同月二十三日提領三益公司交付之十二萬三千四百
      元之支票、於同月三十一日提領亞力公司交付之一萬九千五百元支票，固有其
      提出之存摺影本可稽。惟查：被告於八十八年二月十三日，在臺北市○○街四
      巷十九號一樓自訴人公司會議室內，欲將所收取之上開貨款支票交予自訴代表
      人，並商談其薪資、資遺費、年終獎金、業績獎金之支付事宜時，自訴代表人
      數度表示：「你可以拿去（指被告欲交回之貨款支票），我沒關係，這些錢對
      我沒什要緊，沒有關係，你拿去吧」、「你錢拿回去，我沒關係，ＯＫ，你回
      去」、「不用、不用，你回去，我懶得跟你談，你回去，我不跟你談，你錢拿
      去，我不要了」、「你帶回去，帶回去，不用講那樣，你回去吧，帶著走帶著
      好好過年」、「我沒什麼好算（指被告之薪水），你拿去過年吧！」等語，有
      錄音帶及其譯文在卷可憑，並為自訴代表人所是認，姑不論自訴代表人主觀上
      是否真欲將貨款支票給予被告，惟其所為上開表示，客觀上已足使人為該認定
      ；是被告所辯：自訴代表人無意願支付伊薪資、資遺費、年終獎金、業績獎金
      等款項，並表示欲以貨款支票抵充上開款項，伊提兌該等支票，並無不法所有
      之意圖等語，應非不實。況被告嗣後再於八十八年二月二十五日寄發存證信函
      予自訴代表人表示：「本人乙○○二月六日被公司資遣後，丁先生委託本人代
      收應收帳款，並告知收回款項後再一起處理應付本人資遣費及薪資等金額，是
      本人已收回三益、東立、亞立、超祥四家應收帳款支票暨現金總合計新臺幣貳
      拾肆柒仟玖佰零伍圓整。本人於二月十三日上午十點到公司一樓會議室要繳回
      收回帳款，當時有兩位同事及一位不知名的人氏在場，本人請求丁先生儘速將
      本人應領之自八十七年十二月起至八十八年二月份未領及未預告通知資遣費、
      年終獎金、業務獎金等之請求，未蒙回應。丁先生即大發雷霆說：『你把收回
      帳款拿回去好好過年我不要了等語』，以致我收回帳款無法繳回公司，公司應
      給本人的工資及資遣費等均未明確處理。希望丁先生您收到信函後七日內能夠
      通知本人，如何圓滿處理，謝謝！！」，有該存證信函存卷可憑；而自訴代表
      人當庭自承接獲該存證信函後，並未於七日內與被告聯絡，遲至八十八年三月
      三十一日始委託律師發函（見本院八十九年八月二十二日審判筆錄），被告久
      候未得回應，主觀上更確信有權提領收取之貨款支票以抵充薪資、資遺費、年
      終獎金、業績獎金等款項，故請各該發票人畫掉頭後，於八十八年三月十八
      日以後陸續提兌票款抵銷自訴人對其欠款，實難謂有何為自己不法所有之意圖
      。
（四）綜上所述，被告於離職之際，依自訴代表人之指示向客戶收取貨款支票，自非
      施用詐術行為，嗣又因自訴代表人表示欲以貨款支票抵充薪資等欠款，而提兌
      貨款支票，亦難謂有不法所有之意圖。此外，復查無其他積極證據足資認定被
      告涉有自訴人所指之犯行，既不能證明被告犯罪，依法自應為無罪之諭知。
據上論斷應依刑事訴訟法第三百四十三條、第二百九十九條第一項前段、第三百零一
條第一項，刑法第二百十六條、第二百十條、第七十四條第一款，判決如主文。
中      華      民      國    八十九    年      九      月      五      日
                            臺灣臺北地方法院刑事第四庭
                                        法  官  吳靜怡
右正本證明與原本無異。
如不服本判決，應於判決送達後十日內，向本院提出上訴狀。
                                        書記官  李春松
中      華      民      國    八十九    年      九      月     十一     日


司法院資訊處製作；財團法人民間司法改革基金會備份。
